ACORDAO-COMPLETO-2526053

ACÓRDÃO 215/2022 ATA 3/2022 - PLENÁRIO

VISTOS, relatados e discutidos estes autos de auditoria fiscalização realizada no âmbito do Fiscobras 2021 com o objetivo de examinar a conformidade e a economicidade dos atos relacionados à realização das obras de macrodrenagem do Igarapé Pricumã, localizado no Município de Boa Vista/RR.
ACORDAM os Ministros do Tribunal de Contas da União, reunidos em sessão do Plenário, ante as razões expostas pelo Relator, em, com fulcro no art. 276, §1º, do RI/TCU, referendar a medida cautelar adotada por meio do Despacho contido na peça 302 destes autos, transcrito no relatório que precede este Acórdão, bem como as medidas constantes no mencionado Despacho.

Referendo de cautelar. Auditoria fiscalização realizada no âmbito do Fiscobras 2021 com o objetivo de examinar a conformidade e a economicidade dos atos relacionados à realização das obras de macrodrenagem do Igarapé Pricumã, localizado no Município de Boa Vista/RR.

Prefeitura Municipal de Boa Vista/RR; Ministério do Desenvolvimento Regional.

3. Interessados/Responsáveis:
3.1. Interessados: Andrade Galvão Engenharia Ltda. (13.558.309/0001-43).
3.2. Responsáveis: Antônio Carlos de Lima Carvalho Filho, Secretário Municipal de Obras Adjunto à época dos fatos (CPF: XXX.005.422-XX0; Deusiana Ferreira Costa Gouveia, engenheira da Secretaria Municipal de Obras (CPF: XXX.471.464-XX).

13.1. Ministros presentes: Bruno Dantas (na Presidência), Benjamin Zymler, Augusto Nardes, Jorge Oliveira e Walton Alencar Rodrigues.
13.2. Ministro-Substituto convocado: Augusto Sherman Cavalcanti (Relator).
13.3. Ministro-Substituto presente: Marcos Bemquerer Costa.

ACORDAO-COMPLETO-2555424

Acórdão 2399/2022 - Plenário

ACORDAO-COMPLETO-2539512

Acórdão 1917/2022 - Plenário

AUGUSTO SHERMAN

Adoto, como Relatório, o Despacho de peça 302, proferido em 31/01/2022, mediante o qual foi concedida a medida cautelar objeto do presente referendo:
	"Trata-se de fiscalização realizada no âmbito do Fiscobras 2021 com o objetivo de examinar a conformidade e a economicidade dos atos relacionados à realização das obras de macrodrenagem do Igarapé Pricumã, em Boa Vista/RR, consistindo na canalização de 3.157,44 m do curso d'água, dividida em 5 trechos com estruturas em concreto armado estrutural e caixas de contenção fechada (galerias) nas travessias de avenidas.
2.	A formalização do repasse de recursos federais ocorreu com base na Lei 12.340/2010 (transferências obrigatórias da Defesa Civil) , adotando-se o rito simplificado de transferência previsto na Portaria MI 624/2017.
3.	As obras foram licitadas por meio da Concorrência Pública 007/2020, do tipo menor preço, pelo regime de empreitada por preço unitário, com orçamento estimado no valor de R$ 37,6 milhões, nos termos da Lei 8.666/1993, com abertura das propostas de preços ocorrida no dia 14/10/2020. O certame resultou na celebração dos Contratos 1062/SMO/GAB/2020 (execução) com a empresa AG Service Engenharia Ltda., no valor de R$ 30,4 milhões, e 1063/SMO/GAB/2020 (supervisão) , com a empresa Architech Consultoria e Planejamento Ltda., no valor de R$ 902 mil, ambos assinados em 29/10/2020.
4.	Nos trabalhos de auditoria (peça 85) , foi verificado que o Contrato 1062/SMO/GAB/2020 foi firmado a partir de projeto básico que não possuía todos os elementos necessários e suficientes para a devida caracterização da obra, nos termos do inciso IX, do art. 6º, da Lei 8.666/1993. Constatou-se que os custos para a execução da obra foram calculados a partir de um anteprojeto de engenharia (tomado por Projeto Básico) que continha apenas dados relativos à extensão do canal e das seções típicas dos cinco trechos previstos para execução. 
5.	Conquanto não tenha detectado sobrepreço no contrato, a SeinfraUrb apontou que o procedimento adotado, além de contrariar a Lei 8.666/1993, acarreta riscos relevantes à Administração contratante, pois:
	a) a inexistência do projeto estrutural do canal possibilita que o projeto executivo não esteja estritamente vinculado a ele, tanto no que diz respeito aos quantitativos, quanto no que tange às especificações e métodos construtivos;
	b) por se tratar de contrato firmado sob o regime de empreitada por preços unitários, não há interesse por parte do particular contratado em otimizar o projeto, de forma a reduzir os quantitativos e custos de execução, podendo vir a ocorrer a situação contrária, ou seja, a empresa ter interesse em majorar as dimensões dos elementos para aumentar seu faturamento;
	c) a indefinição acerca da exequibilidade do contrato pode ocasionar a ocorrência de aditivos no decorrer da execução da obra, inclusive com a possível extrapolação dos limites legais de 25% e os conhecidos 'jogo de planilha' e 'jogo de cronograma'.
6.	Diante dessas considerações, este Relator determinou, por meio do Despacho constante da peça 91, a oitiva prévia da Prefeitura Municipal de Boa Vista e da empresa AG Service Engenharia Ltda. para que se pronunciassem acerca dos fatos levantados no relatório de auditoria.
7.	Em face da manifestação da Prefeitura Municipal de Boa Vista, a unidade técnica alinhou as seguintes anotações e conclusões (peças 300/301) :
	a) a metodologia utilizada para elaboração do projeto básico adotou informações de outras obras (Igarapé Caxangá e outros trechos do Igarapé Pricumã) ;
	b) não foram realizados estudos preliminares específicos da obra contratada, em especial o projeto estrutural;
	c) a estimativa de quantitativos dos dois principais serviços, que correspondem a cerca de 56% do valor total da planilha contratada, foi baseada em taxa de consumo extraída de outro empreendimento (Igarapé Caxangá) , sem considerar as características peculiares de cada seção do canal e a real necessidade levantada em estudos do objeto;
	d)  os trabalhos de fiscalização anteriormente executados no Igarapé Caxangá não referendam o aproveitamento de composições em outras contratações, as quais devem ter suas características específicas refletidas em seu próprio orçamento;
	e) as informações colocadas como projeto básico não atenderam aos requisitos da Lei 8.666/1993, o que deixa a Administração exposta aos riscos já mencionados;
	f) embora a Prefeitura tenha alegado que o ente repassador analisou o projeto básico, os documentos apresentados em resposta à oitiva não comprovam essa alegação; 
	g) a empresa elaborou o projeto executivo, que ainda não havia sido aprovado pela Prefeitura;
	h) tomando-se os itens novos incluídos na planilha orçamentária a partir do projeto executivo e os acréscimos de itens anteriormente previstos, chegou-se, em cálculo não exaustivo, ao percentual de 32,11% de acréscimos contratuais necessários para compatibilizar o orçamento do projeto básico com o projeto executivo;
	i) a análise do orçamento do projeto executivo revelou a ocorrência de alterações significativas na concepção do projeto básico originalmente colocado em disputa pública no procedimento licitatório.
8.	Quanto ao pronunciamento da construtora AG Service Engenharia Ltda., a SeinfraUrb registrou, como principais aspectos, que:
	a) a resposta da empresa revelou que, além do projeto estrutural, também não foram realizados os estudos preliminares geotécnicos (estudos técnicos preliminares do solo ou sondagens) para elaboração do projeto básico;
	b) a falta dos estudos preliminares deu causa à necessidade de relevantes modificações contratuais; por exemplo, os novos cálculos dos quantitativos dos serviços de escavação resultaram em quase 60% de acréscimo sobre o que fora inicialmente estimado pelo projeto básico;
	c) a contratada ratificou a deficiência do projeto básico ao apontar a inclusão de itens necessários previstos em normas ou para a preparação da execução da obra, assim como a necessidade de modificação substancial da galeria tripla;
	d) o percentual de 22,22% de acréscimo do projeto executivo sobre o básico foi calculado pela empresa a partir da compensação do total de acréscimos com o total de supressões na planilha orçamentária, não sendo a forma adequada de apurar os limites de alteração contratual previstos na Lei de Licitações, conforme preceituado pela jurisprudência deste Tribunal;
	e) o pleito de reequilíbrio econômico-financeiro formulado pela empresa deve ser oportunamente examinado pela Prefeitura, mas sinaliza possíveis dificuldades futuras quanto à capacidade de custeio por parte do ente municipal, uma vez que os recursos federais foram repassados em conformidade com os valores contratados, devendo ser avaliadas as fontes de custeio do empreendimento.
9.	Com base nesses elementos, a SeinfraUrb entendeu que estão presentes os requisitos necessários à adoção de medida cautelar para suspender a realização de pagamentos de serviços da obra até que o projeto executivo seja aprovado pelo órgão contratante, vez que:
	a) o pressuposto de fumus boni iuris afigura-se caracterizado pelos indícios de irregularidade ocasionados pela inobservância aos arts. 6º, inciso IX, 7º, § 2º, inciso II, e 65, § 2º, da Lei 8.666/1993 (deficiência do projeto básico, falta de estudos preliminares, ausência de composições de todos os custos e extrapolação dos limites para alterações contratuais) , à Súmula-TCU 261 (transfiguração do objeto licitado) e à jurisprudência desta Corte (e.g.  Acórdão 3272/2011-TCU-Plenário-Relator Ministro Valmir Campelo, 850/2021-Plenário-Relator Ministro Raimundo Carreiro) ; 
	b) o periculum in mora decorre do fato de que a planilha do projeto executivo já foi objeto de análise e ajustes por parte da empresa gerenciadora contratada, havendo a possibilidade de aprovação da execução da obra com base em projeto executivo que acarrete riscos de incompatibilidade com as reais necessidades da obra e/ou necessidade de extrapolação dos limites estabelecidos pela Lei das Licitações;
	c) não se configura o periculum in mora reverso, eis que a obra se encontra com avanço físico de 4,31%.
10.	Além da medida supra, a unidade técnica propôs realizar a audiência do Sr. Antônio Carlos de Lima Carvalho Filho, Secretário Municipal de Obras Adjunto de Boa Vista à época dos fatos, e da Sra. Deusiana Ferreira Costa Gouveia, engenheira da SMO/PMBV, por terem aprovado o projeto básico deficiente, sem os elementos necessários e suficientes para a devida caracterização do objeto licitado, em desconformidade com o art. 6º, inciso IX, da Lei 8.666/1993.
11.	Manifesto-me de acordo com as proposições da SeinfraUrb, cujas análises adoto como razões de decidir.
12.	É de se ressaltar que irregularidades semelhantes aos indícios ora tratados têm sido consideradas graves pelo Tribunal a ponto de terem fundamentado a expedição de determinações para anulação dos respectivos processos licitatórios e demais atos decorrentes. No caso em exame, há, contudo, que se levar em conta também o interesse público, já que a canalização do Igarapé Pricumã tem o objetivo de mitigar os efeitos das cheias nos períodos chuvosos da região. Como se vê, trata-se de obra de significativa utilidade para a população da área objeto de intervenção.
13.	Nesse contexto, cabe ao Tribunal induzir a Prefeitura Municipal de Boa Vista a adotar, no presente estágio de análise do projeto executivo, medidas necessárias e eficazes para avaliar a aderência desse projeto aos termos do projeto básico que embasou a licitação e à real necessidade para execução da obra, de forma a eliminar a possibilidade de materialização dos riscos de falta de otimização do projeto e de firmatura de futuros aditivos que levem a 'jogo de planilha' e 'jogo de cronograma', entre outros aventados pelo relatório de fiscalização. Com isso, pretende-se compatibilizar o saneamento dos indícios de irregularidade constatados com a necessidade de atender à população que habita a região a ser beneficiada.   
14.	Portanto, a suspensão de realização de pagamentos de serviços da obra até que o projeto executivo seja aprovado pelo órgão contratante, nos moldes preconizados por esta Corte, busca assegurar que o empreendimento somente será iniciado após adotadas providências saneadoras que evitem futura lesão ao erário e que propiciem a corporificação de situação mais compatível com a legalidade, sem prejudicar a população da área.  
15.	No que se refere à audiência dos responsáveis pela aprovação do projeto básico deficiente, autorizo a adoção desse encaminhamento. Adicionalmente, oriento a SeinfraUrb a considerar, quando da análise das razões de justificativa, os desdobramentos da medida cautelar e os reflexos de eventuais providências saneadoras adotadas pela Prefeitura.     
16.	Registro também que constaram da manifestação da empresa AG Service elementos relativos à cronologia das atividades executadas pela empresa (e. g. peça 277) , bem como a pleitos e questionamentos suscitados junto à Prefeitura Municipal de Boa Vista (peça 279) . Entendo que não cabe a esta Corte, nesta etapa do processo, emitir juízo de valor sobre esses elementos, visto que se cuida agora de tratar do provimento cautelar. Além disso, não custa lembrar que é responsabilidade primária da Administração contratante avaliar a suficiência dos procedimentos adotados pela contratada e dirimir eventuais controvérsias, como aliás, já anotado pela SeinfraUrb nos itens 114, 115 e 131 da instrução (peça 300) .
17.	Desse modo, determino:
	a) cautelarmente, à Prefeitura Municipal de Boa Vista/RR, com fundamento no art. 276, caput, do RI/TCU, que adote providências imediatas para suspender a realização de pagamentos de serviços de obras, utilizando recursos federais, no âmbito do Contrato 1062/SMO/GAB/2020, celebrado com a empresa AG Service Engenharia Ltda.  (CNPJ 13.558.309/0001-43) para execução das obras de macrodrenagem do Igarapé Pricumã, excepcionando-se os pagamentos relativos ao serviço de elaboração do projeto executivo, até que o projeto executivo da obra seja: i) aprovado pela Administração Pública contratante, cuja análise deve avaliar a compatibilidade do novo projeto com os parâmetros definidos no projeto que embasou a licitação e a real necessidade das modificações propostas, considerando os limites de alterações contratuais estabelecidos no § 2º do art. 65 da Lei 8.666/1993 e as fontes de custeio; e, ii) encaminhado ao TCU; 
	b) a promoção, com fundamento no art. 250, inciso IV, do RI/TCU, das audiências dos responsáveis, Deusiana Ferreira Costa Gouveia (CPF: XXX.471.464-XX) , engenheira da Secretaria Municipal de Obras, e Antônio Carlos de Lima Carvalho Filho (CPF: XXX.005.422-XX) , Secretário Municipal de Obras Adjunto à época dos fatos, para que, no prazo de quinze dias apresentem razões de justificativa a respeito da aprovação do projeto básico que lastreou a Concorrência 007/2020 sem o nível de especificação adequado do objeto, em desconformidade com o art. 6º, inciso IX, da Lei 8.666/1993;
	c) à SeinfraUrb que observe as orientações constantes do item 15 deste Despacho;
	d) o encaminhamento de cópia da instrução (peças 300/301) e deste Despacho aos interessados."
	É o relatório.

Marcela Medeiros Queiroz Franco Santos (433/OAB-RR), representando Prefeitura Municipal de Boa Vista/RR; Guilherme Augusto Ferreira Fregapani (34.406/OAB-DF), Talita Angel Pereira Franca (54552/OAB-DF), Henrique Araújo Costa (21.989/OAB-DF) e Antônio Perilo de Sousa Teixeira Netto (21.359/OAB-DF), representando Andrade Galvão Engenharia Ltda.

Não atuou.

AUDITORIA. OBRAS DE MACRODRENAGEM. INDÍCIOS DE DEFICIÊNCIAS RELEVANTES NO PROJETO BÁSICO COM POSSIBILIDADE DE TRANSFIGURAÇÃO DO OBJETO LICITADO. RISCO DE FUTURA MATERIALIZAÇÃO DE DANO AO ERÁRIO. OITIVA PRÉVIA. ANÁLISE DAS MANIFESTAÇÕES. CONCESSÃO DE MEDIDA CAUTELAR PARA SUSPENDER PAGAMENTOS DE SERVIÇOS DA OBRA. REFERENDO.

RELATÓRIO DE AUDITORIA (RA)

Secretaria de Fiscalização de Infraestrutura Urbana (SeinfraUrb).

Trata-se de fiscalização realizada no âmbito do Fiscobras 2021 com o objetivo de examinar a conformidade e a economicidade dos atos relacionados à realização das obras de macrodrenagem do Igarapé Pricumã, localizado no Município de Boa Vista/RR.
2.	Conforme Despacho de peça 302, transcrito no relatório precedente, concedi medida cautelar em 31/01/2022, ad referendum do Plenário desta Casa, para que, com fundamento no art. 276, caput, do RI/TCU, a Prefeitura Municipal de Boa Vista/RR suspenda imediatamente a realização de pagamentos de serviços de obras, utilizando recursos federais, no âmbito do Contrato 1062/SMO/GAB/2020, celebrado com a empresa AG Service Engenharia Ltda., até que o ente municipal  adote as medidas necessárias para avaliar a aderência do projeto executivo apresentado pela empresa aos termos do projeto básico que embasou a licitação e à real necessidade para execução da obra. 
Ante as razões de decidir apresentadas no relatório precedente e com fundamento no art. 276, § 1º, do RI/TCU, manifesto-me por que o Tribunal aprove o Acórdão que ora submeto à deliberação deste Colegiado.
TCU, Sala das Sessões, em 2 de fevereiro de 2022.
AUGUSTO SHERMAN CAVALCANTI 
Relator